【裁判字號】    99,上,163
【裁判日期】    991116
【裁判案由】    損害賠償等
【裁判全文】
臺灣高等法院臺南分院民事判決  99年度上字第163號
上  訴  人  保證責任雲林縣土木建築勞動合作社
法定代理人  郭同會
被 上訴 人  交通部公路總局嘉義區監理所
法定代理人  郭山林
訴訟代理人  李建忠  律師
上列當事人間請求損害賠償等事件，上訴人對於中華民國99年6
月14日臺灣雲林地方法院第一審判決（99年度訴字第69號）提起
上訴，本院於99年10月26日言詞辯論終結，判決如下：
    主      文
上訴駁回。
第二審訴訟費用由上訴人負擔。
    事實及理由
一、上訴人主張：
  (一)上訴人於96年9月間承攬由被上訴人發包之「雲林監理站民
    眾停車場公廁原地新建工程」，被上訴人於96年11月29日發
    函通知上訴人，以伊於施工期間作輟無常，進度嚴重落後，
    不願配合被上訴人委託設計監造單位施工工法錯誤，不願改
    善，仍強行施作為由，終止系爭契約，並將依政府採購法第
    101條第1項第8款及第10款規定，將其以不良廠商刊登於政
    府採購公報。伊於同年12月21日，向行政院公共工程委員會
    （下稱公共工程委員會）申請履約爭議調解。並於同年月27
    日，向雲林監理站提出異議，經該站函覆上訴人異議無理由
    ，伊遂向公共工程委員會提起申訴，經該會審議判斷將原異
    議處理結果有關政府採購法第101條第1項第8款部分撤銷，
    有關第101條第1項第10款部分申訴駁回，上訴人就被駁回部
    分，向高雄高等行政法院提起行政訴訟，經高雄高等行政法
    院以97年度訴字第707號政府採購法事件受理在案（下稱系
    爭行政訴訟）。
  (二)上開調解事件，公共工程委員會採購申訴審議委員會於97年
    8月22日第244次委員會議成立調解，調解內容為：「(1)上訴
    人同意捨棄終止合約之損失請求；(2)雙方同意就有關估驗款
    、履約保證金之給付或扣款，仍應依原契約約定辦理」（下
    稱系爭調解）。
  (三)惟系爭工程進度落後，係因系爭工程設計圖缺失，致上訴人
    無法繼續施工，且被上訴人負有提供完整說明之設計圖之義
    務，系爭工程之履約遲延，顯不可歸責於上訴人，已經中華
    民國建築技術學會（下稱建築技術學會）鑑定在案，系爭行
    政訴訟乃將上開申訴審議判斷及原處分均予以撤銷，足認上
    訴人就系爭工程之遲延，確無歸責事由，伊於系爭調解之意
    思表示有錯誤，已於97年9月29日於行政訴訟程序中具狀撤
    銷錯誤之意思表示。
  (四)上訴人因被上訴人解除契約，致受有預期法定利潤，及施工
    完成40％部分之酬金、施工未完成60％部分之備料、折讓Ｈ
    型3/ 8英吋加工成品、退還履約保證金、人員及施工機械閒
    置等，共計新台幣（下同）1,543,499元之損害，依民法第
    507條第2項規定，被上訴人自應如數賠償等語，並聲明：１
    公共工程委員會調0000000號調解撤銷。２被上訴人應給付
    上訴人1,543,499元，及自起訴狀送達翌日起至清償日止之
    法定利息等語。原審為上訴人敗訴之判決，上訴人上訴，並
    於本院聲明：１原判決廢棄。２公共工程委員會97年8月22
    日調0000000號及同年8月29日以工程訴字第09700359500號
    調解成立應予撤銷。３被上訴人應給付上訴人1,543,499元
    ，及自96年11月29日起至清償日止，按週年利率5％計算之
    利息。
二、被上訴人則以：
    上訴人聲請調解後，經公共工程委員會向兩造提出調解建議
    ，兩造同意後成立系爭調解，上訴人意思表示並無錯誤。系
    爭訴訟中，上訴人雖於97年9月29日具狀向高雄高等行政法
    院請求撤銷公共工程委員會第0000000號調解，並請求被上
    訴人賠償損害，但未表示撤銷上開調解成立書之事由及依據
    ，難認上訴人當時即有撤銷錯誤之意思表示。嗣上訴人於99
    年3月31日，以其意思表示有錯誤，提出撤銷錯誤之意思表
    示，已逾民法第90條之除斥期間，其撤銷不生效力，系爭調
    解內容仍有效，上訴人請求伊賠償損害，顯屬無據等語，資
    為抗辯。並於本院答辯聲明：上訴駁回。
三、兩造不爭執之事項：
  (一)被上訴人於96年11月29日，以嘉監雲字第0960112538號函，
    載明上訴人有政府採購法第101條第8款、第10款之情事，通
    知上訴人終止兩造系爭工程契約，於同年12月13日送達上訴
    人。
  (二)被上訴人於97年l月8日，以嘉監雲字第0971000103號函，以
    上訴人接獲上開終止契約通知起20日內，未提出合理解釋，
    將依規定，將上訴人刊登不良廠商於政府採購公報。
  (三)上訴人於96年12月21日，向行政院公共工程委員會採購申訴
    審議委員會申請調解，請求被上訴人賠償契約解除之損害：
    其聲明為：被上訴人給付上訴人工程款1,543,499元，及自
    96年12月29日起至清償日止，按年息百分之五計算之利息。
    請求之損害計有：預期法定利潤110,940元、施工完成部分
    295,840元、未完成部分443,759元、折讓Ｈ型及3/8英寸加
    工成品，殘值古物商價21,000元、退還履約保證金73,960元
    、人員及施工機械閒置費640,000元。
  (四)公共工程委員會於97年7月8日，以工程訴字第09700281000
    號，檢送系爭工程履約爭議（調0000000號）調解建議，調
    解建議載明「申請人（即上訴人）主張系爭工程設計有所缺
    漏、不一致，申請人經其多次反應，他造當事人（即被上訴
    人）及監造建築皆未加以解決，他造當事人應賠償解除契約
    所生之損害…雙方就是否有合約一致、漏項等產生爭議，經
    協調不成，申請人遂向本會申請調解」、「綜上，申請人於
    投標時，未能充分瞭解系爭工程內容及設計在先，得標復亦
    未能儘速系統性、全面性檢視工程設計，提出缺失以為解決
    ，復以未送達為理由，失卻雙方溝通、解決機會，他造當事
    人主張申請人不具履約誠意，縱約品質不佳，而致終止合約
    ，實屬有據。故系爭工程終止合約，係屬可歸責於申請人之
    事由所致，本會爰建議：(1)申請人捨棄終止合約之損失請求
    ，(2)有關估驗款、履約保證金之給付或扣款，仍應依原契約
    約定辦理」。上訴人於97年7月18日發函同意調解建議，經
    公共工程委員會於97年8月29日以工程訴字第09700359500號
    函檢送履約爭議調解成立書（調0000000號），通知兩造調
    解成立，該調解成立書載明「上訴人於投標時，未能充分瞭
    解系爭工程內容及設計在先，得標後未能儘速系統性、全面
    性檢視工程設計，提出缺失以為解決，復以未送達為理由，
    失卻雙方溝通、解決機會。被上訴人主張上訴人不具履約誠
    意，履約品質不佳，而致終止合約，實屬有據。故系爭工程
    終止合約，係可歸責於上訴人之事由所致。(1)上訴人同捨棄
    終止合約之損失請求，(2)雙方同意就有關估驗款、履約保證
    金之給付或扣款，仍應依原契約約定辦理」。
  (五)上訴人於97年9月29日，向高雄高等行政法院提出追加行政
    訴訟起訴狀，追加聲明為「(一)原調字第0000000號撤銷調解
    成立書並廢棄(二)被上訴人應賠償給付上訴人l,543,499元，
    及自起訴狀送達翌日起至清償日止，按年息百分之五計算之
    利息」，請求依據：依民法第507條第2項規定，自96年11月
    29日起請求賠償契約解除之損害；預期法定利潤110,940元
    、施工完成部分295,840元、未完成部分422,759元、折讓Ｈ
    型及3/8英吋加工成品，殘值古物商價21,000元、退還履約
    保證金73,960元、人員及施工機械閒置費640,000元。
  (六)上訴人於96年11月3日陳情書載明：「一、右側立面圖後段
    懸臂樓板尺寸未明確？二、屋架結構平面圖H型鋼與樑柱結
    合未明確?」；於96年11月7日函雲林監理站說明二指出：「
    原屋架結構平面圖中圖說疏失之處，即Ｈ型鋼之樑與樑及柱
    與樑等等共計20結合處，確設計一般點悍；並不考慮平時上
    面即承載負荷18立方公尺及兩公噸水塔，共計約50公噸；…
    」；於96年11月17日函請雲林監理站：「督促規劃設計監造
    者，儘速繪製屋架結構放樣圖，明確標示施工方式，暨右側
    立面圖後段懸臂樓板未明確等問題，等應解決並確認後，再
    據以按圖施工，免於日後爭執，…」；於96年11月21日函雲
    林監理站載明：「…二、圖面：平面圖柱與結構平面圖柱不
    一，又未見詳圖，不知如何施工。三、左右側立面圖同一位
    置尺寸不一，且與屋架結構平面圖不一致。四、屋面洩水坡
    度方向未標示，不知如何施工。五、正向立面圖與背向立面
    圖不一。…」，並請求於文到7日內召開協調會，及無法施
    工期間，不予計入工期。
  (七)雲林監理站於收到上訴人96年11月3日陳情書後，通知上訴
    人及系爭工程設計監造單位於同年月7日召開第二次施工說
    明會，並於該說明會作成決議：「就得標廠商施工過程有質
    疑部分：屋架結構平面圖之Ｈ型鋼與樑柱結合處是點接或悍
    接，請設計監造單位之圖說作補充說明清楚，於96年11月8
    日上午8：30前送本站第5股，供得標廠商取閱，據以施作。
    」。陳世岳建築師事務所另於96年11月13日，以世岳字第01
    25號函復雲林監理站，並副知上訴人：「說明：…三、承包
    商陳情書陳述內容，經本所針對建築物設計圖說與現場監造
    圖說及尺寸無誤，Ｈ型鋼樑柱結合處應符合內政部頒布『鋼
    結構極限設計法規範及解說』之相關規定，並非該社（保證
    責任雲林縣土木建築勞動合作社）自圓其說」。
  (八)上訴人於99年3月間，以存證信函通知被上訴人撤銷調解，
    並於存證信函載明「建築技術學會98年9月22日（98）鑑字
    第1039號鑑定報告書載明確有無法施工之情況，依民法第88
    條第1、2項，暨同法第738條第1項第3款等規定，對於案號
    調0000000號意思表示錯誤，撤銷案號調0000000號調解」，
    該存證信函於99年3月31日送達被上訴人。
    以上事實，並有被上訴人於96年11月29日嘉監雲字第096011
    2538號函、97年l月8日嘉監雲字第0971000103號函，上訴人
    96年12月21日履約爭議調解申請書、97年9月29日追加行政
    訴訟起訴狀、96年11月3日陳情書，公共工程委員會97年7月
    8 日工程訴字第09700281000號函及檢送之系爭工程履約爭
    議（調0000000號）調解建議、該委員會97年8月29日工程訴
    字第09700359500號函及檢送之履約爭議調解成立書（調000
    0000號）、陳世岳建築師事務所96年11月13日世岳字第0125
    號函（均附於系爭行政訴訟卷）、建築技術學會98年9月22
    日（98）鑑字第1039號鑑定報告書、存證信函（見原審卷第
    37-59頁、第76頁）可按，復為兩造所不爭，堪信為真實。
四、兩造之爭點：
  (一)上訴人主張撤銷調解之事由，是否有理由？
  (二)上訴人主張撤銷錯誤意思表示，有無逾越除斥期間？
五、得心證之理由：
  (一)按意思表示之內容有錯誤，或表意人若知其事情即不為意思
    表示者，表意人得將其意思表示撤銷之，民法第88條第1項
    前段定有明文。上訴人主張「因98年9月22日建築技術學會
    鑑定結果，始發現系爭工程履約不能，非可歸責上訴人，並
    因而知悉於97年7月18日，發函同意公共工程委員會之調解
    建議，其意思表示有錯誤」云云，被上訴人則否認其主張，
    並以上開情詞置辯。查：
  １上訴人於系爭行政訴訟中主張「系爭工程之2之1號立面圖有
    下列缺失正向立面圖所示設置男女LOGO標示之位置究為第
    一根柱子或第2根柱子不明；圖面污水處理池位置與現場
    實際位置不符，無法埋設；屋頂懸壁與屋架結構不一，有
    60也有30，平面尺寸不一無法施工；壹樓平面圖所示Ｈ型
    施工的方式與基礎結構的方式不一，有灌漿的，也有沒有灌
    漿的；洩水坡度沒有流水方向。2之2號剖面圖有下列缺失
    ：屋架無接合詳圖，僅有1個結構平面，各個骨架銜接沒
    有詳圖；男廁縱剖面圖屋頂與S板尺寸不一（一記載25，
    一記載30）；男廁縱剖面圖中間橫樑與屋架結構平面圖排
    列方式不一，一係縱向排列，一係橫向排列；橫剖面圖SB
    1係縱向的，一支係倒的，要如何銜接」等情，高雄高等行
    政法院依上訴人之聲請，囑請建築技術學會，鑑定系爭工程
    設計圖（2之1號立面圖、2之2號剖面圖）有無設計錯誤或標
    示不清，造成無法施工之情形，經該會鑑定結果，確有上開
    缺失，有該會（98）鑑字第1039號鑑定報告書可按（見原審
    卷第37-41頁）。而上開缺失，其中2之1號立面圖部分，
    可由兩造所簽訂之契約書中補充圖說之平面索引圖及第二次
    補充設計圖說，得知男女LOGO標示之位置；部分，上訴人
    已經更正圖面位置，施作完成；部分，原設計就是以砌磚
    包覆Ｈ型鋼，設計並無不清楚，亦無不能施工之情形，只是
    比較耗費工時；2之2剖面圖中，部分並無設計錯誤或無法
    施工之情形；至於2之1立面圖、缺失部分，及2之2剖面
    圖、缺失部分，設計確有不清楚之情形，須有補充圖說
    資料才有辦法施作，而被上訴人於系爭行政訴訟中提出之第
    一次及第二次補充設計圖說，就上開設計不清部分，仍未加
    以釐清等情，亦據鑑定人即建築師林平昇於系爭行政訴訟中
    證述明確（見系爭行政訴訟卷(三)98年11月18日準備程序筆錄
    ），上訴人主張系爭工程有上開缺失，因此未能繼續施工等
    語，並非無據。
  ２惟依不爭執事項(六)、(七)所示，上訴人於履約期間內，即分別
    陳情、函文被上訴人所屬之雲林監理站，指出系爭工程設計
    圖有上開部分之缺失，請求召開協調會，及無法施工期間，
    不予計入工期等情；且因不爭執事項(一)、(二)，上訴人於96年
    12月21日向公共工程委員會採購申訴審議委員會申請調解，
    仍主張系爭工程施工圖及建築圖有七項疑慮，數次向建築師
    請求詳細解說，及被上訴人所屬之雲林監理站不回答任何訊
    息，致工程無法進行，工期逾期，導致契約無法履行等情；
    上訴人代表人於系爭行政訴訟中具狀追加請求撤銷系爭調解
    後，於97年11月12日準備程序中陳稱「我們二月十幾日有去
    公共工程委員會調解，調解當中有錄音，其中某位委員有表
    示設計圖確實有錯誤」等語（筆錄附於系爭行政訴訟卷(一)）
    ；於98年2月18日言詞辯論期日亦陳稱「上訴人可以施作的
    部分，都已經施作，設計圖說僅有二張，原簽約就是兩張大
    的設計圖。圖說有嚴重瑕疵，導致上訴人無法施工，並有安
    全之虞，工程停頓，11月3日（應係96年11月3日）正式行文
    被上訴人，被上訴人均置之不理，上訴人認為術業有專攻，
    請求專家鑑定設計圖有錯誤與安全性之虞」等語（筆錄附於
    系爭行政訴訟卷(二)）；則依兩造爭執及聲請鑑定等爭訟過程
    觀之，可知上訴人早在「履約期間」，即已主張系爭工程不
    能繼續施工，係可歸責於設計圖等瑕疵，嗣經公共工程委員
    會採購申訴審議委員會調解時，及系爭行政訴訟期間，亦為
    相同之主張，上開工程設計圖缺失無法施工，及可否歸責上
    訴人等情，並非在系爭調解成立後，始發生或出現，且上訴
    人之主張，及對上開工程設計圖缺失無法施工之重要之點之
    認知，始終一致，並無錯誤之情事，上訴人主張「因建築技
    術學會鑑定結果，始發現系爭工程履約不能，非可歸責上訴
    人」云云，與事實不符，不能採信。
  ３公共工程委員會雖曾於97年7月8日，以工程訴字第09700281
    000號，檢送系爭工程履約爭議（調0000000號）調解建議，
    認系爭工程終止合約，係屬可歸責於上訴人事由所致，並建
    議：「(1)申請人捨棄終止合約之損失請求，(2)有關估驗款、
    履約保證金之給付或扣款，仍應依原契約約定辦理」，已如
    不爭執事項(四)所示。然公共工程委員會作成之調解建議，係
    以專業且公正客觀之第三人於調解過程，就兩造間爭議提出
    建議，目的在提供訴訟外解決紛爭之方式；當事人仍有決定
    是否接受調解方案，或不接受方案另行提起訴訟之選擇權，
    上開調解建議對當事人無拘束力。且調解之本質，係就兩造
    間所存在之爭執事實或爭點，經由彼此之讓步，解決對立之
    紛爭，兩造於成立系爭調解前，其等立場對立，上訴人就系
    爭工程遲延履約之責任，主張一致，已如上述，縱有上開調
    解之建議，上訴人仍可拒絕，非必須接受，尚難以此，即認
    上訴人接受該調解之建議，於97年7月18日發函同意調解建
    議，其意思表示有何錯誤。又高雄高等行政法院依上訴人之
    聲請，送請建築技術學會鑑定，系爭工程雖有上開之缺失，
    然上開鑑定結果，僅係上訴人提出之證據方法，以資佐證其
    主張系爭工程設計圖缺失，其無可歸責事由等情之真實性，
    就上訴人上開前後一致之主張及重要之點之認知，並無影響
    ，亦難以此鑑定結果，即可認上訴人於上開調解過程中，有
    意思表示錯誤之情事，上訴人主張因上開鑑定結果，始知悉
    其意思表示錯誤云云，亦無足取。
  ４又高雄高等行政法院雖以97年度訴字第707號判決撤銷原處
    分及申訴審議判斷，但該判決理由亦載明「上訴人於履約期
    間即已向被上訴人所屬之雲林監理站反應，非於提起本件行
    政爭訟時始提出；被上訴人於96年11月3日向雲林監理站反
    應系爭工程設計圖有缺失，致無法施工」等語（見本院卷第
    107頁反面、第108頁最後一行起至反面），依上開判決內容
    ，亦可證明上訴人於建築技術學會鑑定前，即已爭執工程設
    計圖之缺失，致其不能施工等情，系爭行政訴訟判決，亦難
    遽認上訴人於系爭調解內容，有意思表示錯誤之情事。上訴
    人上開主張，尚無可信。
  (二)復按提起撤銷調解之訴，依民事訴訟法第416條第4項係準用
    同法第500條第2項「再審理由發生或知悉在後者，均自知悉
    時起算。」，惟此乃關於起訴之不變期間之起算日的特別規
    定。民法第88條之撤銷權，則自意思表示後，經過一年而消
    滅，為民法第90條所明定，是民法關於意思表示錯誤之撤銷
    權，其除斥期間為一年，期間之起算點則為「自意思表示」
    時起算，或參照民法第120條第2項，自意思表示之翌日起算
    。準此，關於訴訟法之除斥期間，即上訴人起訴時間是否合
    於30日之不變期間，應準用民事訴訟法第500條之規定；然
    關於民法之除斥期間，即撤銷錯誤之意思表示，仍應依上開
    民法有關除斥期間之規定。查：
  １上訴人雖主張其於系爭行政訴訟中之97年9月29日，提出追
    加行政訴訟起訴狀時，即已為撤銷錯誤之意思表示云云。但
    查，上訴人雖於系爭行政訴訟中之97年9月29日，提出追加
    行政訴訟起訴狀，追加聲明如不爭執事項(五)所示，但於追加
    起訴狀並未主張撤銷之原因，係因其於系爭調解內容有意思
    表示錯誤之情事，且於系爭行政訴訟中之97年11月12日之後
    之歷次準備程序或辯論期日，亦均未主張撤銷其錯誤之意思
    表示，有該追加起訴狀及歷次筆錄可按（均附於系爭行政訴
    訟卷）；嗣經高雄高等行政法院將此部分移由原審審理後，
    上訴人始於99年3月間，以存證信函撤銷錯誤意思表示，該
    存證信函並於同年月31日送達被上訴人，亦如不爭執事項(八)
    所示，並有存證信函可稽（見原審卷第76頁）。
  ２而撤銷意思表示之原因有多端，並非即本於錯誤之意思表示
    ，上訴人於97年9月29日追加起訴狀中，並未主張撤銷錯誤
    之意思表示，參酌上訴人99年3月間存證信函載明「建築技
    術學會98年9月22日（98）鑑字第1039號鑑定報告書載明確
    有無法施工之情況」等語，及上訴人以99年9月17日陳述狀
    陳明「該意思表示之錯誤，係於鑑定後始知之錯誤」等語（
    見本院卷第40頁），可認上訴人於97年9月29日追加起訴時
    ，當時高雄高等行政法院尚未送請建築技術學會鑑定，既無
    鑑定結果，當無因而知悉並主張其意思表示錯誤之意，上訴
    人主張其撤銷錯誤意思表示之時間，在97年9月29日，尚無
    可採。
  ３依上訴人陳述「該意思表示錯誤，係於鑑定後始知」，而鑑
    定報告書於98年9月22日發文，上訴人以存證信函撤銷錯誤
    意思表示之日期為99年3月31日，則縱依有利上訴人之鑑定
    報告書發文日期98年9月22日起算，距其於97年7月18日發函
    公共工程委員會同意調解建議，該委員會於同年8月29日檢
    送調解成立書，亦已逾一年，依上開說明，上訴人撤銷錯誤
    意思表示已逾一年之除斥期間，自不生撤銷之效力，被上訴
    人抗辯上訴人撤銷權已罹除斥期間等語，自屬有據。
  (三)上訴人請求撤銷公共工程委員會調0000000號調解，並無理
    由，則其請求被上訴人賠償契約終止之各項損失1,543,499
    元及法定遲延利息，因調解成立，上訴人同意捨棄終止合約
    之損失請求，上訴人此部分之請求，即屬無據。
六、綜上所述，上訴人以系爭調解有得撤銷原因，依民事訴訟法
    第416條第2項規定，請求撤銷公共工程委員會調0000000號
    ，及同年8月29日工程訴字第09700359500號之調解，並依民
    法第507條第2項規定，請求被上訴人給付1,543,499元，及
    自96年11月29日起至清償日止，按週年利率5％計算之利息
    ，為無理由，不應准許。原審為上訴人敗訴之判決，經核並
    無不合。上訴意旨指摘原判決不當，求予廢棄改判，為無理
    由，應予駁回。
七、兩造其餘攻擊防禦方法，經核均與本件判決之結果不生影響
    ，爰不逐一論述，附此敘明。
八、據上論結，本件上訴為無理由，依民事訴訟法第449條第1項
    、第78條，判決如主文。
中    華    民    國    99    年    11    月    16    日
                  民事第四庭    審判長法  官  吳上康
                                      法  官  王金龍
                                      法  官  陳珍如
上為正本係照原本作成。
如不服本判決，應於收受送達後20日內向本院提出上訴書狀，其
未表明上訴理由者，應於提出上訴後20日內向本院補提出理由書
狀（均須按他造當事人之人數附繕本）上訴時應提出委任律師或
具有律師資格之人之委任狀；委任有律師資格者，另應附具律師
資格證書及釋明委任人與受任人有民事訴訟法第466條之1第1項
但書或第2項（詳附註）所定關係之釋明文書影本。如委任律師
提起上訴者，應一併繳納上訴審裁判費。
中    華    民    國    99    年    11    月    23    日
                                      書記官  易慧玲
【附註】
民事訴訟法第466條之1：
(1)對於第二審判決上訴，上訴人應委任律師為訴訟代理人。但上
  訴人或其法定代理人具有律師資格者，不在此限。
(2)上訴人之配偶、三親等內之血親、二親等內之姻親，或上訴人
  為法人、中央或地方機關時，其所屬專任人員具有律師資格並
  經法院認為適當者，亦得為第三審訴訟代理人。
民事訴訟法第466條之2第1項：
  上訴人無資力委任訴訟代理人者，得依訴訟救助之規定，聲請
  第三審法院為之選任律師為其訴訟代理人。

司法院資訊處製作；財團法人民間司法改革基金會備份。
